【裁判字號】    89,訴,382
【裁判日期】    890831
【裁判案由】    偽造文書
【裁判全文】
臺灣臺北地方法院刑事判決                          八十九年度訴字第三八二號
    公  訴  人  臺灣臺北地方法院檢察署檢察官
    被      告  乙○○
    選任辯護人  羅美隆
右列被告因偽造文書案件，經檢察官提起公訴（八十八年度偵字第一六九０六號），
本院判決如左：
    主  文
乙○○無罪。
    理  由
一、公訴意旨略以：乙○○原為東隆五金工業股份有限公司（下稱東隆五金公司）代
    理董事長，於民國八十七年十一月五日下午六時許，在台北市○○○路○段九十
    七號二十八樓之公司會議室召開臨時董事會（下稱系爭董事會）時，明知所有董
    事十一席，僅其與董事范芳嘉、丙○○○、戊○○四人出席，竟為符合公司法規
    定應有過半數董事出席董事會始得有效決議之法定程序，明知董事甲○○並未委
    託其代理出席，丁○○亦未委託戊○○代理出席，竟於臨時董事長會議紀錄中偽
    造其本人代理甲○○及戊○○代理丁○○等不實內容，足生損害於甲○○、丁○○及東隆五金公司會議紀錄之正確性，因認被告乙○○涉犯刑法第二百十條之偽
    造文書罪嫌云云。
二、按犯罪事實應依證據認定之，無證據不得推定其犯罪事實。又不能證明被告犯罪
    者，應諭知無罪之判決，刑事訴訟法第一百五十四條、第三百零一條第一項分別
    定有明文。次按刑事訴訟法上所謂認定犯罪事實之證據，係指足以認定被告確有
    犯罪行為之積極證據而言，該項證據自須適合於被告犯罪事實之認定，始得採為
    斷罪資料；如未能發現相當證據，或證據不足以證明，自不能以推測或擬制之方
    法，以為裁判之基礎。
三、公訴人認被告涉犯偽造文書罪嫌，無非以：右開犯罪事實業據財政部證券暨期貨
    管理委員會函敘甚明，且丁○○及甲○○二人確未委託被告或他人代理出席之事
    實，亦據甲○○、丁○○出具聲明書，並經證人甲○○到庭證述明確，參以證人
    丙○○○、戊○○、己○○到庭證稱，當時丁○○並未連絡上，甲○○部分則是
    乙○○自己說有委託伊代理，但未見甲○○出具委託書等情，為其主要論據。訊
    據被告乙○○固坦承東隆公司八十七年十一月五日臨時董事會會議紀錄手稿上，
    有關出席人員甲○○由伊代理及戊○○代理丁○○之內容均是伊所書寫，且甲○○及丁○○均未出席系爭董事會之事實，惟矢口否認有何偽造文書犯行，辯稱：
    伊有經過甲○○的授權，當時會議中戊○○有要跟丁○○聯絡，且有聯絡上等語
    ，經查：
（一）證人甲○○雖於偵查中證稱：「（你有授權邱先生代理？）我沒委託他。」等
      語（見偵查卷第一三四頁），並出具聲明書記載其未委託他人代為出席系爭董
      事會之內容，惟其於本院審理時結證稱：「當天我並無去開會，但被告有以電
      話通知，我有說我不能去，被告問我可否委任被告，我說可以，被告叫我補委
      託書，我沒有補上去。沒有補的原因我已不記得了。」等語（見八十九年五月
      九日訊問筆錄），另證人即東隆五金公司之監察人庚○○於本院審理時亦結證
      稱：「．．當天出席人數不足，我有看到被告打電話給甲○○，等通完電話，
      被告說已取得委託。」等語（同前揭訊問筆錄），足見系爭董事會召開當天確
      有因出席董事人數不足致無法合法表決，被告乃以電話洽請董事甲○○出具委
      託書予伊用以湊足法定出席人數之情事。此外，證人即東隆公司之職員己○○
      於偵查中亦證稱：「．．．（有接甲○○電話委託邱？）只聽邱（士韜）說，
      我隔天叫甲○○簽委託代理，他說下午會來簽，後沒來。（開會當天有接到王
      電話？）沒有，隔天我打給他，他說下午會來簽委託書。．．」（見偵查卷第
      一五九頁），則證人己○○於系爭董事會召開之翌日以電話促請甲○○補具委
      託書時，甲○○既曾向己○○表明下午會至東隆五金公司補具委託書，益足徵
      被告所辯甲○○曾於電話中委託其代理出席系爭董事會乙節，尚非虛妄。嗣後
      甲○○於事實上雖因故未踐行補具委託書之手續，致使被告代理甲○○出席系
      爭董事會並行使表決權之決議程序有所瑕疵，然尚難謂被告有何偽造其本人代
      理甲○○之內容於會議紀錄之故意。
（二）次查，系爭董事會召開當天確有董事范芳嘉、丙○○○、戊○○及被告等四人
      出席，此有東隆五金公司之出席簽到簿一份附卷可參（附偵查卷第五十一頁）
      ，證人戊○○於偵查中證稱：「有（參加前開臨時董事會），我沒報到，沒簽
      名，我只有旁聽。丁○○無正式委任伊，我只有打電話給他，告訴他議題，他
      叫我將委任書傳給他簽名，但我沒做，他沒委任我。」等語（見前揭偵查卷第
      一三四頁反面），嗣於本院審理時則證稱：「當天我有去會議地點，但會議很
      匆忙，我有在那邊聽開會的經過。我並未在議程紀錄上面簽名。」、「沒有（
      參與解任董事長之表決），我只有在場聽，沒有簽名及表決，因為我認為董事
      出席人數不夠及會議太匆促。」等語（見本院八十九年五月三十日訊問筆錄）
      ，然證人丙○○○於本院審理時則證稱：「我有出席，當天是討論董事長無法
      勝任是否解職的問題，當天在場的董事同意將董事長解職，在場董事有范芳嘉
      、被告、戊○○及我四人在場，戊○○當天有在場，我不清楚他有無報到，他
      並無很肯定要將董事長解職，因董事長是他的兄長。」、「（當天戊○○在場
      有無表示丁○○授權他出席表決？）沒有，但當天開會我有看到戊○○與丁○○以電話聯絡，有無聯絡到我不清楚。」、「（被告說戊○○有受丁○○委託
      時，戊○○有無表示意見？）戊○○有聽到，但沒表示意見。」等語（見本院
      八十九年五月九日訊問筆錄），則戊○○於是否解任董事長之決議過程均在場
      聆聽，且系爭董事會召開當天戊○○確曾與丁○○聯絡出具委託書之事，而丁○○亦曾表示同意委託戊○○出席，僅因戊○○事後未傳真委託書予丁○○，
      致事實上丁○○並未合法委託戊○○代理出席董事會及行使表決權，復於被告
      乙○○當場表示因戊○○已受丁○○委託出席董事會而湊足法定出席人數時，
      未當場表示異議，致被告因此於主觀上認知戊○○業已受丁○○之委託出席董
      事會，並將該事項記載於會議紀錄之手稿上，容或有意思表示錯誤之情事，然
      尚難認被告有何偽造系爭董事會議紀錄之故意。抑有進者，倘被告果有偽造系
      爭董事會議紀錄之犯意，其大可於召集會議之始，即逕行於系爭董事會議紀錄
      之手稿上為虛偽之記載，當不須於開會時猶以電話與甲○○聯絡或請戊○○與
      丁○○聯絡委託授權出席董事會事宜，是被告所辯其無偽造文書之犯意等語，
      應堪採信。
    此外，復查無其他積極證據足證被告有何偽造文書犯行，即屬不能證明其犯罪，
    自應為無罪之諭知。
據上論斷，應依刑事訴訟法第三百零一條第一項，判決如主文。
本件經檢察官張紹斌到庭執行職務
中      華      民      國    八十九    年      八      月    三十一    日
                                      臺灣臺北地方法院刑事第六庭
                                          法  官  林  欣  蓉
右正本證明與原本無異。
如不服本判決，應於判決送達後十日內，向本院提出上訴狀。
                                          書記官  吳  文  雄
中      華      民國    八十九    年      九      月      二      日


司法院資訊處製作；財團法人民間司法改革基金會備份。
